ACORDAO-COMPLETO-2380960

ACÓRDÃO 6351/2020 ATA 18/2020 - SEGUNDA CÂMARA

VISTOS, relatados e discutidos estes autos de Pedido de Reexame interposto pelo Sr. Xisto Moreira, ex-patrulheiro rodoviário federal, contra o Acórdão 3556/2019-TCU-Segunda Câmara, que considerou ilegal e negou registro ao ato de aposentadoria;
ACORDAM os Ministros do Tribunal de Contas da União, reunidos em sessão da 2ª Câmara, ante as razões expostas pelo Relator e com fundamento no art. 48 da Lei 8.443/1992, c/c os artigos 285 e 286, parágrafo único, do Regimento Interno -TCU, em: 
9.1. conhecer do Pedido de Reexame interposto pelo Sr. Xisto Moreira para, no mérito, negar-lhe provimento;
9.2. determinar à Secretaria de Fiscalização de Pessoal (Sefip) que altere o campo TIPO DE REGISTRO, do ato de Peça 5, de inicial para alteração;
9.3. dar ciência do presente Acórdão ao recorrente e aos demais interessados, ressaltando-se que o Relatório e o Voto que o acompanharem podem ser consultados no endereço , no dia seguinte ao de sua oficialização.

Pedido de Reexame interposto pelo Sr. Xisto Moreira, ex-patrulheiro rodoviário federal, contra o Acórdão 3.556/2019TCU2ª Câmara, que considerou ilegal e negou registro ao ato de aposentadoria.

Segunda Câmara

Departamento de Polícia Rodoviária Federal.

3. Interessados/Responsáveis/Recorrentes:
3.1. Interessado: Xisto Moreira (CPF XXX.191.067-XX).
3.2. Recorrente: Xisto Moreira (CPF XXX.191.067-XX).

13.1. Ministros presentes: Ana Arraes (Presidente), Augusto Nardes, Aroldo Cedraz (Relator) e Raimundo Carreiro.
13.2. Ministros-Substitutos presentes: Marcos Bemquerer Costa e André Luís de Carvalho.

AROLDO CEDRAZ

Ministro Augusto Nardes.

Trata-se de Pedido de Reexame interposto pelo Sr. Xisto Moreira, ex-patrulheiro rodoviário federal, contra o Acórdão 3556/2019-TCU-Segunda Câmara, que considerou ilegal e negou registro ao ato de aposentadoria (Peça 10) .
2.	A Secretaria de Recursos (Serur) procedeu ao exame de admissibilidade e de mérito às Peças 23 a 24, que abaixo reproduzo, como parte deste Relatório:
"[...] HISTÓRICO
2.	A questão fulcral que motivou o julgamento pela ilegalidade da aposentadoria em apreço refere-se à contagem em duplicidade do tempo de serviço prestado junto à Força Aérea Brasileira, utilizado para deferimento de benefício militar, e, também, para aproveitamento como tempo de serviço de atividade policial, o que seria vedado pelo ordenamento jurídico vigente e pela jurisprudência do TCU (cf., e.g., Acórdão 2103/2017-TCU-Plenário) .
2.1.	Observa-se que já fora concedida aposentadoria com proventos proporcionais ao recorrente e, neste passo, trata-se de alteração de aposentação, com integralidade de proventos. 
EXAME DE ADMISSIBILIDADE
3.	Reitera-se o exame de admissibilidade contido na peça 19 do SAR/Serur, em que se propôs o conhecimento do recurso, nos termos do art. 48 da Lei 8.443/92 c/c arts. 285 e 286, parágrafo único, do Regimento Interno/TCU, suspendendo-se os efeitos dos subitens 9.1, 9.3 e 9.3.1 do Acórdão 3556/2019-TCU-Segunda Câmara, em relação ao recorrente. O Excelentíssimo Senhor Ministro Relator Aroldo Cedraz, mediante despacho de peça 21, concordou com esta unidade técnica.
MÉRITO
4. Delimitação
4.1.	Constitui objeto do presente recurso esclarecer se:
	a) há incongruência entre a deliberação oriunda do TCU e as determinações emanadas do órgão de origem;
	b) houve a incidência da decadência;
	c) é possível a aplicação da Súmula 74 do TCU;
	d) houve violação ao ato jurídico perfeito, ao direito adquirido ao devido processo legal e à segurança jurídica;
	e) há duplicidade da contagem do tempo de serviço militar. 
5. Das determinações emanadas do órgão de origem
5.1.	O recorrente aduz que o Departamento da Polícia Rodoviária Federal-DPRF cometeu dois equívocos na interpretação do acórdão ora recorrido. 
5.2.	O primeiro diz respeito ao momento em que deverá ser suspenso o pagamento integral dos proventos de aposentadoria do recorrente, uma vez que existe a possibilidade de recurso com efeito suspensivo disposta no item 9.3.2 do acórdão recorrido.
5.3.	O segundo e mais grave equívoco é em que momento algum o TCU determinou o retorno do servidor às atividades no DPRF para completar seu tempo para a aposentadoria integral, o que teria sido determinado pelo órgão de origem.
Análise:
5.4.	É de se esclarecer que eventual abuso de autoridade por parte do DPRF deve ser resolvido por meio do manejo do recurso do mandado de segurança, previsto no art. 5º, LXIX, da Lei Maior, não cabendo a este Tribunal se imiscuir nas relações entre o recorrente e o órgão de origem. Todavia, entende-se que, expurgando-se do ato a contagem indevida, não há óbice à continuidade da aposentadoria, com proventos proporcionais, nos termos anteriormente deferidos (peça 1, p. 18) .
6. Da decadência
6.1.	O interessado aduz ter havido a incidência da decadência prevista no art. 54 da Lei 9.784/1999, com base no seguinte argumento:
6.2.	Considerando que a Administração, embasada no acórdão recorrido, notificou o recorrente que sua aposentação teria sido considerada ilegal apenas em 1º/7/2019 e tornou sem efeito a aposentadoria que fora retificada em 12/11/1999, e concedida, inicialmente, em 17/12/1991, não restam dúvidas de que o prazo decadencial de 5 anos, previsto art. 54 da Lei 9.784/1999, não foi observado.
Análise:
6.3.	Sobre a decadência do poder/dever de a Administração rever os seus próprios atos e o exercício do controle externo por parte deste Tribunal, impende mencionar que o Supremo Tribunal Federal já se pronunciou acerca da não incidência da decadência administrativa, em face da inaplicabilidade do art. 54 da Lei 9.784/1999, aos processos por meio dos quais o TCU exerce sua competência constitucional de controle externo, prevista no inciso III do art. 71 da Constituição Federal, consoante entabulado no MS 24.859, verbis:
EMENTA: CONSTITUCIONAL. ADMINISTRATIVO. PENSÃO. T.C.U.: JULGAMENTO DA LEGALIDADE: CONTRADITÓRIO. PENSÃO: DEPENDÊNCIA ECONÔMICA.
I. - O Tribunal de Contas, no julgamento da legalidade de concessão de aposentadoria ou pensão, exercita o controle externo que lhe atribui a Constituição Federal, art. 71, III, no qual não está jungindo a um processo contraditório ou contestatório. Precedentes do STF. 
II. - Inaplicabilidade, no caso, da decadência do art. 54 da Lei 9.784/99. 
III. - Concessão da pensão julgada ilegal pelo TCU, por isso que, à data do óbito do instituidor, a impetrante não era sua dependente econômica. 
IV. - MS indeferido. (destaque acrescido) 
6.4.	Ainda, com essa mesma orientação, vem à balha manifestação do Ministro Marco Aurélio, ao apreciar o MS 27.966:
Quanto ao prazo previsto no artigo 54 da Lei nº 9.784/99, relativamente à revisão de atos administrativos, os pronunciamentos desta Corte são reiterados no sentido de não ser aplicável a ato complexo como é o da aposentadoria, vale dizer, fica afastado quando se faz em jogo a atuação do Tribunal de Contas da União, iniludivelmente também administrativa, apreciando o cálculo dos proventos da aposentadoria para homologá-la ou não - precedentes: Mandados de Segurança nº 24.997-8/DF, 25.090-9/DF e 25.192-1/DF, relatados pelo Ministro Eros Grau, com acórdãos publicados no Diário da Justiça de 1º de abril de 2005 - os concernentes aos dois primeiros - e 6 de maio de 2005, respectivamente. 
6.5.	Nesse sentir, este Tribunal editou a Súmula 278, que traz:
Os atos de aposentadoria, reforma e pensão têm natureza jurídica de atos complexos, razão pela qual os prazos decadenciais a que se referem o § 2º do art. 260 do Regimento Interno e o art. 54 da Lei nº 9.784/99 começam a fluir a partir do momento em que se aperfeiçoam com a decisão do TCU que os considera legais ou ilegais, respectivamente.
6.6.	Por conseguinte, descabe invocar o art. 54 da Lei 9.784/1999 quando a questão versar acerca da apreciação de atos sujeitos a registro e regulados, integral ou subsidiariamente, por lei específica, no caso a Lei 8.443/1992. Nesse sentido, v.g., é de se citar os seguintes julgados do STF: MS 25.440, MS 25.256, MS 25.192, MS 24.997 e MS 25.090.
6.7.	Assim, propõe-se a rejeição do argumento apresentado pelo recorrente.
7. Da Súmula 74 do TCU
7.1.	O recorrente aduz que caberia a aplicação da Súmula 74 do TCU, com base no seguinte argumento:
7.2.	O interessado se encontra inativo desde o ano de 1991. Assim, contando a partir da aposentadoria proporcional inicialmente concedida, deve ser considerado o período em que esteve em inatividade para declarar o seu direito de permanecer aposentado com proventos integrais, com fundamento na Súmula 74 do TCU.
Análise:
7.3.	Assim, dispõe a Súmula 74 do TCU:
SÚMULA TCU 74: Para efeito apenas de aposentadoria proporcional nos limites mínimos - 30/35 (homem) e 25/30 (mulher) - e não para o de acréscimo por tempo de serviço ou qualquer outra vantagem, admite-se a contagem do período de inatividade, daqueles que tenham adquirido o direito a esse benefício antes da promulgação da Emenda Constitucional 20/98, com o objetivo de suprir lacuna deixada pela exclusão de tempo de serviço não computável em face da lei e o de evitar a reversão à atividade de antigos servidores, cujas concessões foram tardiamente submetidas a exame e julgamento do Tribunal de Contas da União (grifos acrescidos) .
7.4.	Destarte, é de se observar que o recorrente se encontra aposentado proporcionalmente e deseja ser aposentado com proventos integrais. Incabível, portanto, a aplicação da Súmula 74, eis que não se pode alegar sua incidência para o acréscimo de vantagem pecuniária decorrente da alteração do montante de proventos. É dizer: sua aplicação somente seria possível para a concessão de aposentadoria no limite mínimo de 30/35, sendo que já fora deferida, anteriormente, sua aposentação na proporção de 31/35.
7.5.	Nesse quadro, propõe-se a rejeição do argumento apresentado pelo recorrente.
 8. Da violação ao ato jurídico perfeito, ao direito adquirido, ao devido processo legal e à segurança jurídica
8.1.	O recorrente aduz ter havido violação ao ato jurídico perfeito, ao direito adquirido, ao devido processo legal e à segurança jurídica, com base nos seguintes argumentos:
8.2.	O ato de concessão de aposentadoria foi praticado observando todos os critérios legais, técnicos e formais exigidos à época. Assim sendo, constituiu em um ato jurídico perfeito, que produziu todos os seus efeitos ao longo do tempo e se incorporou ao patrimônio jurídico do recorrente.
8.3.	Desse modo, após todos estes anos, alterar a situação atual do servidor é uma afronta ao ato jurídico perfeito, ao devido processo legal, ao direito adquirido e à segurança jurídica, situações resguardadas pela Constituição Federal.
Análise:
8.4.	Cabe lembrar que a sedimentada jurisprudência da Suprema Corte é no sentido de classificar como ato complexo a concessão de aposentadoria, reforma ou pensão, consoante os seguintes julgados (RMS 3881/SP, MS 19875/DF, RE 195861/ES e MS 23665/DF) .
8.5.	Assim, sendo o ato de aposentadoria e/ou pensão complexo, este somente passa a estar plenamente formado (perfeito) , válido (aferição da legalidade com reflexo de definitividade perante a Administração) e eficaz (plenamente oponível a terceiros, deixando de apresentar executoriedade provisória) quando recebe o registro pela Corte de Contas. Tal entendimento decorre do disposto no inciso III do art. 71 da Constituição Federal, que estabelece que compete ao Tribunal de Contas da União apreciar, para fins de registro, a legalidade dos atos de admissão, assim como a concessão de aposentadoria, reforma ou pensão.
8.6.	Nessa perspectiva, impõe-se reconhecer que referidos atos possuem natureza precária, razão pela qual, até que haja o efetivo julgamento e o consequente registro pela Corte de Contas, não há que se falar em direito adquirido, ato jurídico perfeito, proteção da confiança, segurança jurídica ou em violação ao devido processo legal, tendo em vista a ausência de aperfeiçoamento e definitividade dos atos.
8.7.	A propósito do tema, colaciona-se entendimento esposado pela Corte Constitucional ao decidir no âmbito do RE-195.861/ES:
APOSENTADORIA - ATO ADMINISTRATIVO DO CONSELHO DA MAGISTRATURA - NATUREZA - COISA JULGADA ADMINISTRATIVA - INEXISTÊNCIA. O ato de aposentadoria exsurge complexo, somente se aperfeiçoando com o registro perante a Corte de Contas. Insubsistência da decisão judicial na qual assentada, como óbice ao exame da legalidade, a coisa julgada administrativa. (grifos acrescidos) 
8.8.	No caso em apreço, não houve o respectivo registro em razão da constatação de ilegalidade no ato, o que afasta, por si só, a presunção de legitimidade do ato administrativo que concedeu o benefício ao recorrente, não havendo, assim, que se falar em violação da segurança jurídica, de proteção da confiança, de direito adquirido ou de razoabilidade. 
8.9.	Sobre a questão, observa-se, ainda, que não se mostra factível o argumento de se convolar em legais atos eivados de vícios, dado o longo lapso temporal transcorrido entre suas edições e a consequente apreciação pelo TCU, porquanto estas situações geram tão somente a necessidade de instauração do contraditório, consoante Acórdão 5962/2012-TCU-Segunda Câmara, verbis:	
4. Nos termos da jurisprudência do STF, o transcurso de longo lapso temporal entre a edição do ato e sua apreciação por parte do TCU não converte a concessão ilegal em legal, gerando apenas a necessidade de instauração do contraditório e da ampla defesa para a validade do processo, na hipótese de o ato haver ingressado no Tribunal há mais de cinco anos (MS-25.116, MS-25.403, MS-25.343, MS-27.296, entre outros) 
8.10.	Como o ato de aposentadoria da recorrente deu entrada no TCU em 24/2/2005 e foi julgado em 28/5/2019 (vide ato de peça 5) , foi oportunizado o contraditório ao recorrente (peça 1, p. 24-54) .
8.11.	Por conseguinte, opina-se pela rejeição dos argumentos apresentados pelo recorrente.
9. Da duplicidade da contagem do tempo de serviço militar
9.1.	O recorrente aduz que não houve duplicidade na contagem do tempo de serviço militar, com base nos seguintes argumentos:
9.2.	A aposentadoria ocorreu na forma da lei e em decorrência de seu tempo de trabalho e contribuição. Por sua vez, a indenização se deve ao fato de que o servidor fora exonerado da FAB, por regime de exceção, durante a ditadura militar.
9.3.	Assim sendo, conforme Portaria 549 de 6/2/2004, do Ministro da Justiça, o recorrente foi declarado anistiado político.
9.4.	O tempo de serviço prestado junto à FAB e utilizado para contagem de tempo para aposentadoria do servidor junto à DPRF não se confunde com a indenização que recebe do Estado brasileiro em decorrência de perseguição política. A natureza das verbas, assim como o fato gerador delas são distintos, sendo que uma não pode afastar a eficácia da outra.
Análise:
9.5.	Assim dispõe a Portaria 549 do Ministro da Justiça, publicada em 10/2/2004 no DOU (peça 18, p. 29) :
PORTARIA Nº 549, DE 6 DE FEVEREIRO DE 2004
	O MINISTRO DE ESTADO DA JUSTIÇA, no uso de suas atribuições leais, com fulcro no artigo 10 da Lei n°. 10.559, de 13 de novembro de 2002 publicada no Diário Oficial de 14 de novembro de 2002 e considerando o resultado do julgamento proferido pela Terceira Câmara da Comissão de Anistia na sessão realizada no dia 22 de janeiro de 2004, no Requerimento de Anistia n°2003.01.22978, resolve: 
	Declarar XISTO MOREIRA anistiado político, reconhecendo a contagem de tempo de serviço, para todos os efeitos, até a idade limite de permanência na ativa, assegurando as promoções à graduação de Segundo-Sargento com os proventos da graduação de Primeiro-Sargento e as respectivas vantagens, concedendo-lhe reparação econômica em prestação mensal, permanente e continuada no valor de R$ 2.668,14 (dois mil, seiscentos e, sessenta e oito reais e quatorze centavos) , com efeitos financeiros retroativos a partir de 31.03.1998 até a data do julgamento em 22.01.2004, totalizando 69 (sessenta e nove) meses e 22 (vinte c dois) dias, perfazendo um total de R$ 186.058.30 (cento e oitenta e seis mil, cinqüenta e oito reais e trinta centavos) , nos termos do artigo 1°, incisos I, II e III, da Lei a* 10.559 de 14 de novembro de 2002.
MÁRCIO THOMAZ BASTOS
9.6.	Percebe-se, portanto, que o recorrente não conta com uma aposentadoria nas Forças Armadas, mas, isto sim, recebe uma indenização em decorrência de ser reconhecido como anistiado político.
9.10.	Posta assim a questão, não há que se falar em duplicidade da contagem do tempo de serviço prestado junto à Força Aérea Brasileira, que teria sido utilizado para deferimento de benefício militar, e, também, para aproveitamento como tempo de serviço de atividade policial.
9.11.	No entanto, compulsando-se o mapa de tempo de serviço do recorrente (peça 1, p. 22 e 23) , observa-se que o recorrente não conta com 20 anos de exercício em cargo de natureza estritamente policial, exigidos para o deferimento de aposentadoria com proventos integrais, nos termos do art. 1º, II, da Lei Complementar 51/1985. Exsurge daí a motivação para a mantença do julgamento pela ilegalidade da presente alteração de aposentadoria.	
CONCLUSÃO
10.	Da análise anterior, conclui-se que:
	a) as incongruências entre a deliberação oriunda do TCU e as determinações emanadas do órgão de origem devem ser resolvidas mediante o manejo do instrumento do Mandado de Segurança;
	b) não houve a incidência da decadência;
	c) não é possível a aplicação da Súmula 74 do TCU;
	d) não houve violação ao ato jurídico perfeito, ao direito adquirido, ao devido processo legal e à segurança jurídica;
	e) não há duplicidade da contagem do tempo de serviço militar. No entanto, compulsando-se o mapa de tempo de serviço do recorrente (peça 1, p. 22 e 23) , observa-se que o recorrente não conta com 20 anos de exercício em cargo de natureza estritamente policial, exigidos para o deferimento de aposentadoria com proventos integrais, nos termos do art. 1º, II, da Lei Complementar 51/1985.
10.1.	Nesse quadro, é de se manter o julgamento pela ilegalidade da presente alteração de aposentadoria. 
10.2.	Alfim, deve ser observado que o ato de aposentadoria de peça 5, tem como tipo de registro ser inicial, mas o correto é que se trata de uma alteração. Isto porque o fundamento legal inicial autorizava o deferimento de aposentadoria proporcional e, na alteração, proventos integrais. É de se propor, portanto, a correção a ser realizada pela Sefip.
PROPOSTA DE ENCAMINHAMENTO
11.	Ante o exposto, submetem-se os autos à consideração superior, propondo-se que o Tribunal de Contas da União:
	a) conheça do presente pedido de reexame, para, no mérito, negar-lhe provimento;
	b) determinar à Sefip que altere o campo TIPO DE REGISTRO, do ato de peça 5, de inicial para alteração;
	c) dê ciência do acórdão que for prolatado ao recorrente e aos demais interessados, ressaltando-se que o relatório e o voto que o acompanharem podem ser consultados no endereço www.tcu.gov.br/acordaos, no dia seguinte ao de sua oficialização. [...]".
3.	O Ministério Público junto a este Tribunal, à Peça 26, manifesta-se de acordo com a proposta da unidade técnica.
	É o Relatório.

8.1. Jarbas Arêdes Júnior (OAB/MG 97.756) e Leandro Vieira de Souza (OAB/MG 188.585), representando Xisto Moreira.

Procurador Sergio Ricardo Costa Caribé.

PEDIDO DE REEXAME. APOSENTADORIA. CONTAGEM EM DUPLICIDADE DE TEMPO DE SERVIÇO. ILEGALIDADE. PEDIDO DE REEXAME. ARGUMENTOS INSUFICIENTES PARA ALTERAR O ACÓRDÃO RECORRIDO. NEGATIVA DE PROVIMENTO. COMUNICAÇÕES.

APOSENTADORIA (APOS)

Secretaria de Recursos (Serur); Secretaria de Fiscalização de Pessoal (Sefip).

Aprecia-se nesta oportunidade Pedido de Reexame interposto pelo Sr. Xisto Moreira, ex-patrulheiro rodoviário federal, contra o Acórdão 3556/2019-TCU-Segunda Câmara, que considerou ilegal e negou registro ao ato de aposentadoria (Peça 10) .
2.	Inicialmente, ratifico a minha manifestação à Peça 43 pelo conhecimento do Pedido de Reexame, em razão de preencher os requisitos de admissibilidade previstos no art. 32, I, c/c o art. 48 da Lei 8.443/92 e arts. 285 e 286, parágrafo único, do Regimento Interno/TCU.
3.	Em suas razões recursais o Sr. Xisto Moreira, alega em essência que:
	a) o Departamento da Polícia Rodoviária Federal (DPRF) cometeu dois equívocos na interpretação do acórdão ora recorrido. O primeiro diz respeito ao momento em que deverá ser suspenso o pagamento integral dos proventos de aposentadoria do recorrente, uma vez que existe a possibilidade de recurso com efeito suspensivo disposta no item 9.3.2 do acórdão recorrido e o segundo que, em momento algum o TCU teria determinado o retorno do servidor às atividades no DPRF para completar o tempo de serviço necessário para a sua aposentadoria integral, o que teria sido determinado pelo órgão de origem;
	b) ocorreu a decadência prevista no art. 54 da Lei 9.784/1999, considerando que a Administração, embasada no acórdão recorrido, notificou o recorrente que sua aposentação teria sido considerada ilegal apenas em 1º/7/2019 e tornou sem efeito a aposentadoria que fora retificada em 12/11/1999, e concedida, inicialmente, em 17/12/1991;
	c) houve violação ao ato jurídico perfeito, ao direito adquirido, ao devido processo legal e à segurança jurídica, pois o ato de concessão de aposentadoria foi praticado observando todos os critérios legais, técnicos e formais exigidos à época. Assim sendo, constituiu em um ato jurídico perfeito, que produziu todos os seus efeitos ao longo do tempo e se incorporou ao patrimônio jurídico do recorrente. Após todos estes anos, alterar a situação atual do servidor seria uma afronta ao ato jurídico perfeito, ao devido processo legal, ao direito adquirido e à segurança jurídica, situações resguardadas pela Constituição Federal;
	d) não houve duplicidade na contagem do tempo de serviço militar, uma vez que a aposentadoria ocorreu na forma da lei e em decorrência de seu tempo de trabalho e contribuição. Por sua vez, a indenização se deve ao fato de que o servidor fora exonerado da FAB, por regime de exceção, durante a ditadura militar. Assim sendo, conforme Portaria 549 de 6/2/2004, do Ministro da Justiça, o recorrente foi declarado anistiado político;
	e) o tempo de serviço prestado junto à FAB e utilizado para contagem de tempo para aposentadoria do servidor junto à DPRF não se confunde com a indenização que recebe do Estado brasileiro em decorrência de perseguição política. A natureza das verbas, assim como o fato gerador delas são distintos, sendo que uma não pode afastar a eficácia da outra;
	f) o interessado se encontra inativo desde o ano de 1991. Assim, contando a partir da aposentadoria proporcional inicialmente concedida, deve ser considerado o período em que esteve em inatividade para declarar o seu direito de permanecer aposentado com proventos integrais, com fundamento na Súmula 74 do TCU.
4.	A Secretaria de Recursos (Serur) analisou os argumentos apresentados pelo recorrente rechaçando-os, ante os seguintes fundamentos:
	a) eventual abuso de autoridade por parte do DPRF deve ser resolvido por meio do manejo do recurso do mandado de segurança, previsto no art. 5º, LXIX, da Lei Maior, não cabendo a este Tribunal se imiscuir nas relações entre o recorrente e o órgão de origem. Todavia, entende-se que, expurgando-se do ato a contagem indevida, não há óbice à continuidade da aposentadoria, com proventos proporcionais, nos termos anteriormente deferidos;
	b) no que tange à decadência e o poder/dever de a Administração de rever os seus próprios atos e o exercício do controle externo por parte deste Tribunal, o Supremo Tribunal Federal já se pronunciou acerca da não incidência da decadência administrativa, em face da inaplicabilidade do art. 54 da Lei 9.784/1999, aos processos por meio dos quais o TCU exerce sua competência constitucional de controle externo, prevista no inciso III do art. 71 da Constituição Federal, do entendimento constante no MS 27.966 do STJ;
	c) quanto ao prazo previsto no artigo 54 da Lei 9.784/99, relativamente à revisão de atos administrativos, os pronunciamentos desta Corte são reiterados no sentido de não ser aplicável a ato complexo como é o da aposentadoria, vale dizer, fica afastado quando se está em jogo a atuação do Tribunal de Contas da União, sem dúvida, também administrativa, apreciando o cálculo dos proventos da aposentadoria para homologá-la ou não. Menciona como precedentes os Mandados de Segurança 24.997-8/DF, 25.090-9/DF e 25.192-1/DF, e a Súmula 278;
	d) a Súmula 74 do TCU é aplicada apenas às situações de aposentadoria proporcional nos limites mínimos 30/35 (homem) e 25/30 (mulher) e não para o de acréscimo por tempo de serviço ou qualquer outra vantagem. Assim, não é possível a sua aplicação no caso concreto, tendo em vista que a aposentadoria já foi deferida, anteriormente, na proporção de 31/35;
	e) no caso em apreço, não houve o respectivo registro em razão da constatação de ilegalidade no ato, o que afasta, por si só, a presunção de legitimidade do ato administrativo que concedeu o benefício ao recorrente, não havendo, assim, que se falar em violação da segurança jurídica, de proteção da confiança, de direito adquirido ou de razoabilidade;
	f) não se mostra factível o argumento de se convolar em legais atos eivados de vícios, dado o longo lapso temporal transcorrido entre suas edições e a consequente apreciação pelo TCU, porquanto estas situações geram tão somente a necessidade de instauração do contraditório, consoante Acórdão 5962/2012-TCU-Segunda Câmara. Como o ato de aposentadoria do recorrente deu entrada no TCU em 24/2/2005 e foi julgado em 28/5/2019 (vide ato de Peça 5) , foi oportunizado o contraditório ao recorrente;
	g) o recorrente não conta com uma aposentadoria nas Forças Armadas, mas, isto sim, recebe uma indenização em decorrência de ser reconhecido como anistiado político. Assim, não há que se falar em duplicidade da contagem do tempo de serviço prestado junto à Força Aérea Brasileira, que teria sido utilizado para deferimento de benefício militar, e, também, para aproveitamento como tempo de serviço de atividade policial;
	h) compulsando o mapa de tempo de serviço do recorrente, a Serur observou que o recorrente não conta com 20 anos de exercício em cargo de natureza estritamente policial, exigidos para o deferimento de aposentadoria com proventos integrais, nos termos do art. 1º, II, da Lei Complementar 51/1985. Exsurge daí a motivação para a mantença do julgamento pela ilegalidade da presente alteração de aposentadoria.
5.	Ante os fundamentos expostos, a Serur propôs conhecer o Pedido de Reexame para, no mérito negar-lhe provimento, pois mesmo reconhecendo que não há duplicidade da contagem do tempo de serviço militar, o tempo de serviço do recorrente não conta com 20 anos de exercício em cargo de natureza estritamente policial, exigidos para o deferimento de aposentadoria com proventos integrais, nos termos do art. 1º, II, da Lei Complementar 51/1985.
6.	Dada a consistência da análise empreendida pela Serur e acolhida pelo Ministério Público junto a esta Casa, endosso as conclusões contidas na instrução de Peça 23 e respectivos pareceres e, nesse particular, incluo as análises empreendidas e os fundamentos adotados entre as minhas razões de decidir no presente caso.
7.	Observa-se que a questão fulcral que motivou o julgamento pela ilegalidade da aposentadoria em apreço refere-se à contagem em duplicidade do tempo de serviço prestado junto à Força Aérea Brasileira, utilizado para deferimento de benefício militar, e, também, para aproveitamento como tempo de serviço de atividade policial, o que seria vedado pelo ordenamento jurídico vigente e pela jurisprudência do TCU, vigente à época da análise, Acórdão 2103/2017-TCU-Plenário.
8.	Quanto à contagem para efeito de concessão de benefício militar, a Serur reconheceu que o recorrente não recebe proventos de aposentadoria nas Forças Armadas, mas sim, recebe uma indenização em decorrência de ser reconhecido como anistiado político, ou seja, a natureza das verbas, assim como o fato gerador delas são distintos, sendo que uma não pode afastar a eficácia da outra.  Entretanto entendeu que o ato ainda seria irregular, pois, constatou a contagem do período reconhecido pela Comissão de Anistia, que tem outra natureza jurídica, para aproveitamento como tempo de serviço de atividade policial, o que seria vedado pela jurisprudência desta Corte de Contas.
9.	No transcorrer da tramitação processual, surgiu novo entendimento do TCU materializado no Acórdão 123/2020-TCU-Plenário, adotado em sede de Consulta encaminhada pelo Exmo. Presidente da Câmara dos Deputados, acerca da possibilidade de cômputo do tempo de serviço prestado às Forças Armadas como atividade de risco, para fins de contagem do tempo especial (20 anos/homem e 15 anos/mulher) , exigido pela Lei Complementar 51/1985 para a aposentadoria voluntária do servidor policial.
10.	Na mencionada deliberação esta Corte de Contas respondeu ao Consulente que " para fins da aposentadoria especial nos moldes da Lei Complementar 51/1985, poderá ser considerado como atividade tipicamente policial o tempo militar prestado às Forças Armadas" e que "para que se conceda a aposentadoria especial, deve ser exigido o exercício na carreira policial pelo tempo mínimo de 5 (cinco) anos".
11.	Depreendo, entretanto, que este novo entendimento ainda não abarca a situação do recorrente, uma vez que, de fato, não exerceu atividade militar no período computado. O que ocorreu foi um reconhecimento do Estado de que o recorrente sofreu perseguição política e, em decorrência, fez jus a uma reparação econômica em prestação mensal, permanente e continuada.
12.	Quanto à questão da prescrição, houve, também, novo entendimento pelo Supremo Tribunal Federal (STF) , por meio do Recurso Extraordinário 636.553, Rio Grande do Sul, apreciando o Tema 445 da repercussão geral, negou provimento ao Recurso Extraordinário, em seguida, por maioria, fixou a seguinte tese: "Em atenção aos princípios da segurança jurídica e da confiança legítima, os Tribunais de Contas estão sujeitos ao prazo de 5 anos para o julgamento da legalidade do ato de concessão inicial de aposentadoria, reforma ou pensão, a contar da chegada do processo à respectiva Corte de Contas".
13.	Assim, mesmo reconhecendo que aposentadoria do recorrente deu entrada no TCU em 24/2/2005 e foi julgado em 28/5/2019, quando, seguindo a jurisprudência reinante naquele momento, foi oportunizado o contraditório ao recorrente, não vejo como o novo entendimento pode ser aplicada a este caso concreto, até porque, a deliberação do STF ainda está sujeita a impetração de Embargos de Declaração. Nesse quadro, é de se manter o julgamento pela ilegalidade da presente alteração de aposentadoria.
14.	Por fim, deve ser observado que o ato de aposentadoria de Peça 5, tem como tipo de registro ser inicial, mas o correto é que se trata de uma alteração. Isto porque o fundamento legal inicial autorizava o deferimento de aposentadoria proporcional e, na alteração, proventos integrais. Proponho, portanto, a correção a ser realizada pela Sefip.
	Ante o exposto, VOTO por que o Tribunal aprove o Acórdão que ora submeto à apreciação da Segunda Câmara.
TCU, Sala das Sessões Ministro Luciano Brandão Alves de Souza, em 9 de junho de 2020.
AROLDO CEDRAZ 
Relator